【裁判字號】    97,中簡上,912
【裁判日期】    971113
【裁判案由】    詐欺
【裁判全文】
臺灣臺中地方法院刑事判決  97年度中簡上字第912號
上訴人  即
被      告  丁○○
上列上訴人因詐欺案件，不服本院臺中簡易庭97年度中簡字第26
28號中華民國97年9月8日第一審簡易判決（聲請案號：臺灣臺中
地方法院檢察署97年度偵字第13065號、第14939號），提起上訴
，本院判決如下：
    主    文
上訴駁回。
    犯罪事實
一、丁○○明知金融帳戶之存摺及提款卡係供自己使用之重要理
    財工具，關係個人財產、信用之表徵，並可預見一般人取得
    他人金融帳戶使用常與財產犯罪密切相關，且取得他人存摺
    之目的在於掩飾犯罪所得之財物或財產上利益不易遭人追查
    ，又對於提供帳戶雖無引發他人萌生犯罪之確信，但仍以縱
    若有人持以犯罪，亦無違反其本意之幫助詐欺之不確定故意
    ，於民國九十七年三月十七日上午十一時許，在臺中縣大里
    市○○路運動公園旁之「全家便利商店」內，將其所有之國
    泰世華商業銀行臺中分行帳戶（帳號：000000000
    000號）之存摺、提款卡、密碼，交付予綽號「阿正」之
    真實姓名年籍不詳成年男子（下稱「阿正」），以此方式幫
    助他人犯罪。未幾，上開存摺、提款卡、密碼等物，便由不
    詳成年人等使用，而渠等基於意圖為自己不法所有之犯意聯
    絡，為下列犯罪行為：
  (一)於九十七年三月十七日晚間八時三十八分，推由其中一人撥
    打電話予乙○○佯稱為博客來網路書店之服務人員，告知其
    先前購書的款項被超商店員刷成分期付款，需至郵局取消分
    期付款動作云云，致乙○○陷於錯誤，於同日晚間九時三十
    二分及九時三十五分許，在臺北縣五股鄉○○路○段四八巷
    十五號之郵局，依其指示操作提款機，而接續匯款新臺幣（
    下同）二萬九千九百八十三元、二萬九千九百八十三元至丁○○所有之上開國泰世華商業銀行臺中分行帳戶，共計五萬
    九千九百六十六元。嗣乙○○匯款後，始覺受騙，而報警處
    理，經警依上開帳戶資料，循線查獲丁○○。
  (二)於九十七年三月十七日晚間九時三十分許，推由其中一人撥
    打電話予丙○○佯稱係渣打銀行行員，告知其先前在雅虎奇
    摩網站購物時，誤選用分期付款方式，需至提款機更改云云
    ，致丙○○陷於錯誤，於同日晚間十時二十九分許，在桃園
    縣平鎮市○○路一八一號高雙郵局，依其指示操作提款機，
    而匯款一萬一千二百三十四元至丁○○所有之上開國泰世華
    商業銀行臺中分行帳戶。嗣丙○○匯款後，始覺受騙，而報
    警處理，經警依上開帳戶資料，循線查獲丁○○。
二、案經臺中市警察局第一分局報請臺灣臺中地方法院檢察署檢
    察官偵查後聲請簡易判決處刑。
    理    由
一、證據能力之說明：按現行刑事訴訟法為保障被告之反對詰問
    權，排除具有虛偽危險性之傳聞證據，以求實體真實之發見
    ，於該法第一百五十九條第一項明定被告以外之人於審判外
    之言詞或書面陳述，除法律有規定者外，不得作為證據。又
    被告以外之人於審判外之陳述，雖不符前四條之規定（即刑
    事訴訟法第一百五十九條之一至同條之四），而經當事人於
    審判程序同意作為證據，法院審酌該言詞陳述或書面陳述作
    成時之情況，認為適當者，亦得為證據；當事人、代理人或
    辯護人於法院調查證據時，知有第一百五十九條第一項不得
    為證據之情形，而未於言詞辯論終結前聲明異議者，視為有
    前項之同意，刑事訴訟法第一百五十九條之五定有明文。本
    件檢察官、被告丁○○並未就卷內證據資料之證據能力有所
    爭執，且迄於言詞辯論終結前，均未主張有刑事訴訟法第一
    百五十九條第一項不得為證據之情形，是應認已同意卷內證
    據均得作為證據，且經本院審酌後，認無不適當之情形，應
    認本案調查之卷內證據均有證據能力，合先敘明。
二、訊據被告丁○○固坦承上開銀行帳戶為其所申請開立，並於
    前述時、地交予「阿正」等情不諱，惟矢口否認有何幫助詐
    欺犯行，辯稱：伊當時要應徵司機，對方稱要伊負責收款，
    因此伊才交付前開物品云云。惟查：
  (一)被害人乙○○、丙○○受不詳成年人等詐騙，以致陷於錯誤
    ，而匯款前揭金額至被告所有之上開國泰世華商業銀行臺中
    分行帳戶等情，業據被害人乙○○、丙○○於警詢中指述綦
    詳，且有國泰世華商業銀行臺中分行九十七年三月三十一日
    國世臺中字第一二七號函附之被告上開帳戶基本資料及交易
    往來明細各一份，及臺灣郵政自動櫃員機儲戶交易明細表影
    本三張在卷可稽，足見被告所有之上開帳戶確為不詳人等用
    來掩飾詐欺犯罪之出入帳戶。被告於警詢中辯稱：伊於九十
    七年三月十七日上午九時看自由時報分類廣告，撥打廣告刊
    登電話應徵外務員，對方自稱為經理，要伊應徵工作時，必
    須交付存摺、提款卡、提款卡密碼，作薪資轉帳使用云云（
    參見警卷(二)第二頁），又於偵查中改稱：對方要求伊把密碼
    設為六個０，伊在當日有照做，所以對方知道伊的密碼，伊
    會把帳戶交給對方，是因為伊要應徵司機外務員工作，對方
    沒有面試，只是要求伊把帳戶交給他，並說伊要負責收帳，
    所以要伊把帳戶給他們云云（參見臺灣臺中地方法院九十七
    年度偵字第一三○六五號偵查卷宗第五頁）。被告對提供上
    開帳戶之用途先於警詢中稱係「薪資轉帳用」，又於偵查中
    改稱係「收帳」用，被告前後所述不一，其主觀上是否完全
    不知該帳戶會供犯罪之用，已非無疑。
  (二)按金融帳戶之存摺、提款卡、密碼攸關該帳戶持有人是否得
    任意提領帳戶內之存款，具有高度之專屬性，若一併提供予
    他人，則將難以控制他人對該帳戶之使用，此為眾所周知之
    事實。查被告於偵查中自承：伊學歷高中肄業，從事過中藥
    加工的工作等語（參見臺灣臺中地方法院九十七年度偵字第
    一三○六五號偵查卷宗第六頁），則被告顯具有一定社會經
    驗與智識之人，當知應徵工作無須繳交帳戶存摺、提款卡及
    密碼，且被告於偵訊中亦自承沒有經過面試程序（同上卷第
    五頁），是實難認被告交付上開帳戶之存摺、提款卡、密碼
    係為應徵工作之用。又被告於警詢中辯稱：提供上開帳戶之
    存摺、提款卡、密碼係為了轉帳薪資云云，然被告將存摺、
    提款卡、密碼一併提供予他人，帳戶在他人之控制下，將來
    如何領出薪資？另被告於偵查中辯稱：提供上開帳戶之存摺
    、提款卡、密碼係為了收帳云云，惟被告辯稱應徵司機外務
    員，對外收取帳款應為現金，則被告收帳後直接交給公司會
    計或老闆即可，有何將錢匯至自己上開帳戶內之必要？此為
    事理所明，被告為具有一定社會經驗之成年人，當無誤認應
    徵工作須繳交上開帳戶之存摺、提款卡、密碼之情，足徵被
    告辯稱為應徵工作而遭人詐騙上開帳戶之存摺、提款卡、密
    碼云云，顯不足採。被告雖辯稱將上開帳戶之存摺、提款卡
    、密碼等物交付予「阿正」，欲應徵工作云云，惟被告卻無
    法提供欲應徵公司之名稱、確實所在地點、相關人員真實姓
    名等，以供檢警查核，已非無疑；又被告對該公司資料一無
    所悉，日後將如何取回前開帳戶之存摺、提款卡、密碼等物
    ？且將如何控制他人不對該帳戶進行非法使用？足見被告確
    有不欲取回所交付上揭帳戶存摺、提款卡、密碼等物，並隨
    任他人處置該帳戶之意，其幫助詐欺犯罪之不確定故意，實
    堪認定。另衡諸時下詐欺或恐嚇取財犯罪集團成員收購取得
    人頭帳戶之常見手法，渠等利用部分民眾需款孔急或貪圖小
    利之心理因素，藉由登報或隨機搭訕招攬方式獲取存摺、提
    款卡、印章及密碼之情形甚為常見，執行上亦無重大困難，
    而原帳戶所有人既係出於自願提供帳戶供渠等犯罪使用，事
    後自行凍結帳戶、變更密碼或申請將原提款卡作廢並補發新
    卡之可能性較低；相對而言，如該存摺、提款卡及密碼係以
    盜贓方式取得，則該犯罪集團成員自須承擔原帳戶所有人隨
    時報警或求助金融機構應變處理之危險，進而使其費心詐騙
    或恐嚇之款項入帳後，面臨無法領出之窘境。是以詐欺或恐
    嚇取財犯罪集團成員果真確有使用人頭帳戶之必要，大可透
    過其他管道平和取得並安心使用，根本毋庸竊取被告所使用
    帳戶之存摺、提款卡，徒增日後作為詐欺或恐嚇得款匯入帳
    戶時無從提領甚或遭警查獲之風險。則被告所辯：前揭帳戶
    存摺、提款卡章係遭人騙取，伊不知悉為何成為他人之犯罪
    工具云云，顯已悖於事理，尚非可採，應認上開帳戶係由被
    告出於己意提供予該犯罪集團之人使用。
  (三)次按刑法第十三條所稱之故意本有直接故意（確定故意）與
    間接故意（不確定故意）之別，條文中「行為人對於構成犯
    罪之事實，明知並有意使其發生者」為直接故意，至於「行
    為人對於構成犯罪之事實，預見其發生而其發生並不違背其
    本意者」則屬間接故意；又間接故意與有認識的過失（又稱
    疏虞過失）之區別，在於二者對構成犯罪之事實雖均預見其
    能發生，但前者對其發生並不違背其本意，後者則確信其不
    發生。而金融機構帳戶之申請甚為簡易方便，如係基於正當
    用途而有使用帳戶之必要，通常需用人得以自己名義申請辦
    理即可，本無假手他人之必要。倘該不詳姓名年籍之人非將
    被告提供之金融機構帳戶作為犯罪所得存提進出及其他不法
    用途，豈須向被告收取存摺、提款卡、印章供己使用？又被
    告率將自己所有金融機構帳戶交予他人使用，衡之常情，如
    此乖離常態之交易行為，就一般具有相當社會經驗之人而言
    ，當可輕易預見該不詳姓名年籍之人收取存摺、提款卡、印
    章係供作非法使用。再者，蒐集他人金融機構帳戶作為被害
    人匯入款項之交易媒介，用以隱匿真正犯罪者身分及資金流
    向之犯罪模式，常係用於詐欺取財之犯罪，此乃一般使用人
    頭帳戶常見之非法利用類型，復經大眾傳播媒體再三披露，
    被告亦無從諉為不知。則該不詳姓名年籍之人於取得被告提
    供之金融機構帳戶後，嗣經用於詐欺取財之不法用途，此種
    犯罪手法仍未逸脫於被告幫助他人犯罪意思之外，即屬被告
    所預見。而被告提供金融機構帳戶在先，縱已得悉該不詳姓
    名年籍之人可能作為上開犯罪用途，卻又容任該項犯罪行為
    之繼續實現，毫無積極取回前揭物品或其他主觀上認為不致
    發生該項犯罪結果之確信，足徵前揭犯罪行為自仍不違其本
    意，被告應具有幫助他人詐欺取財之間接故意。
  (四)綜上所陳，被告前揭所辯容有未洽，不足採信。本案事證已
    臻明確，被告犯行至堪認定。
三、被告丁○○基於幫助詐欺之不確定故意，提供上開帳戶存摺
    、提款卡、密碼予不詳成年人等使用，作為詐欺所用之出入
    帳戶，幫助不詳成年人等取得詐欺被害人款項之行為，核其
    所為，係犯刑法第三十條第一項、第三百三十九條第一項詐
    欺取財罪之幫助犯。前揭不詳成年人等就詐欺取財犯行，有
    犯意聯絡及行為分擔，為共同正犯，惟幫助犯係從犯，從屬
    正犯而成立，刑法上既無「共同幫助」之情，當亦無「幫助
    共同」之可言（司法院廳刑一字第一一○四號函亦同此見
    解），是本案被告幫助他人犯共同詐欺取財罪，為從犯，爰
    依刑法第三十條第二項規定減輕其刑。另被告以一幫助行為
    ，同時侵害多數被害人之財產法益，並觸犯數幫助詐欺取財
    罪名，為同種想像競合犯，應依刑法第五十五條規定，從一
    罪處斷。爰審酌被告率然提供帳戶予他人犯罪使用，造成遭
    受詐騙之人追查贓款及實際犯罪行為人發生阻礙，對於社會
    治安仍具有相當之危害性，暨其智識、犯罪目的、手段、犯
    罪所生危害，及犯後否認犯行，態度欠佳等一切情狀，量處
    如主文所示之刑，並諭知易科罰金之折算標準，以示懲儆。
    被告則上訴辯稱略以：伊認為判伊四個月太重了。當初伊是
    因為看報紙找工作而上了詐騙集團的當。當時伊也有向詐騙
    集團提出疑問，但是對方詐欺集團的人說，公司正在籌備中
    ，資料他們看完後隔天就會寄回來給伊，伊並沒有犯罪的意
    思。且經此事後，伊深感愧對社會，絕不再犯，懇請從輕量
    刑云云。經查，就被告之上訴所稱之帳戶係因找工作交給所
    應徵公司人員一節，已為原審所不採，原審並詳述其論據之
    理由，與經驗法則及論理法則亦無違背，被告之上訴，已難
    認有理由。況被告自始並未坦承犯行，且亦未賠償被害人分
    文，實難認被告有悔悟之情。且被告所處之刑，已諭知得易
    科罰金，斟酌本案被告犯案之情節等情，亦實無得諭知緩刑
    之餘地。另就被告上訴認原審量刑過重部分，按量刑輕重，
    係屬事實審法院得依職權自由裁量之事項，苟已斟酌刑法第
    五十七條各款所列情狀而未逾越法定刑度，不得遽指為違法
    （最高法院七十二年度臺上字第六六九六號、七十五年度臺
    上字第七０三三號判例參照）。又在同一犯罪事實與情節，
    如別無其他加重或減輕之原因，下級審量定之刑，亦無過重
    或失輕之不當情形，則上級審法院對下級審法院之職權行使
    ，原則上應予遵重，亦有最高法院八十五年度臺上字第二四
    四六號裁判意旨可資參酌。本件原審適用刑事訴訟法第四百
    四十九條第一項前段，刑法第三百三十九條第一項、第三十
    條第一項前段、第二項、第五十五條、第四十一條第一項前
    段，刑法施行法第一條之一第一項、第二項前段，量處被告
    有期徒刑四月，並諭知易科罰金之折算標準，原審已依刑事
    訴訟法第四百五十四條第一項詳細記載認定之犯罪事實、證
    據及應適用之法條，其認事用法並無不當，量刑亦屬妥適。
    綜上，被告之上訴，尚難認有理由，應予駁回。
據上論斷，應依刑事訴訟法第四百五十五條之一第一項、第三項
、第三百六十八條，判決如主文。
本案經檢察官甲○○到庭執行職務。
中    華    民    國    97    年    11    月    13    日
                刑事第七庭  審判長法  官  陳如玲
                                  法  官  郭德進
                                  法  官  張清洲
以上正本證明與原本無異。
不得上訴。
                                  書記官  詹東益
中    華    民    國    97    年    11    月    13    日
附錄本案論罪科刑法條全文
中華民國刑法第339條
（普通詐欺罪）
意圖為自己或第三人不法之所有，以詐術使人將本人或第三人之
物交付者，處5年以下有期徒刑、拘役或科或併科1千元以下罰金
。
以前項方法得財產上不法之利益或使第三人得之者，亦同。
前二項之未遂犯罰之。


司法院資訊處製作；財團法人民間司法改革基金會備份。
